臺灣高等法院刑事判決
111年度上訴字第109號
上  訴  人  
即  被  告  陳茗耀




上列上訴人因詐欺等案件，不服臺灣新北地方法院110年度訴字
第640號，中華民國110年10月28日第一審判決（起訴案號：臺灣
新北地方檢察署110年度偵字第13214、13645號），提起上訴，
本院判決如下：
    主  文
原判決撤銷。
陳茗耀犯三人以上共同冒用政府機關及公務員名義詐欺取財罪，
未遂，處有期徒刑陸月，扣案蘋果廠牌iPhone8 行動電話壹支及
如附表「偽造之公印文」欄所示之公印文壹枚，均沒收之。
    事  實
一、陳茗耀於民國109年12月初某日，加入真實姓名、年籍不詳
    ，綽號「阿朔」之成年男子及其他姓名、年籍均不詳之成年
    人等人所共同組成以實施詐術為手段，具有牟利性之有結構
    性詐欺集團組織擔任取款車手，負責向被害人收取詐欺所得
    。陳茗耀與陳柏諺（業經判決確定）、「阿朔」及所屬詐欺
    集團成員共同意圖為自己不法之所有，基於三人以上共同冒
    用政府機關及公務員名義詐欺取財、行使偽造公文書之犯意
    聯絡，先推由該詐欺集團成員於110年4月1日下午2時許撥打
    電話予戴明理，佯稱係衛生福利部中央健康保險署人員，告
    知其全民健康保險卡異常需停卡，經戴明理反應未有此事後
    ，陸續將電話轉接予自稱為高雄市政府警察局員警「陳建宏
    」、科長「王志成」及臺灣臺北地方檢察署檢察官「黃敏昌
    」之詐欺集團成員，佯以戴明理涉及詐欺案件，必須要交付
    名下台新國際商業銀行（下稱台新銀行）及中華郵政股份有
    限公司（下稱中華郵政）帳戶之存摺、提款卡云云，致戴明
    理陷於錯誤，將其上開帳戶餘額告知詐欺集團成員並依指示
    等待面交通知，嗣戴明理發覺有異報警處理，並假意配合詐
    欺集團指示，攜帶台新銀行及中華郵政帳戶之存摺、提款卡
    前往面交。陳柏諺則受詐欺集團上游成員指示，於110年4月
    9日下午2時25分許，與陳茗耀一同前往新北市板橋區南雅西
    路2段192巷口，由陳茗耀把風監視現場，陳柏諺則向戴明理
    佯稱係檢察官指示前往之「陳專員」，向戴明理收取放置於
    牛皮紙袋內之台新銀行、中華郵政帳戶存摺及提款卡，並將
    印有「台灣台北地方法院印」公印文之「臺北地檢署公證科
    收據」偽造公文書交與戴明理而行使之，惟旋遭埋伏現場警
    員逮捕而未遂，足生損害於司法、檢察機關之公信力。並經
    警當場扣得上開偽造公文書1紙及陳茗耀持用之iPhone8行動
    電話1支，而查悉上情。
二、案經新北市政府警察局板橋分局報告臺灣新北地方檢察署檢
    察官偵查起訴。
    理  由
壹、程序方面
一、組織犯罪防制條例第12條第1項中段規定：「訊問證人之筆
    錄，以在檢察官或法官面前作成，並經踐行刑事訴訟法所定
    訊問證人之程序者為限，始得採為證據。」，係採法定證據
    原則，則本案關於各該證人之警詢筆錄，既非在檢察官或法
    官面前作成，依上開規定，自不得採為被告犯組織犯罪防制
    條例罪名之證據，是本判決所引用證人之警詢筆錄，僅於認
    定被告犯加重詐欺、洗錢部分具有證據能力，先予敘明。
二、檢察官於本院審判程序中，對於本案相關具有傳聞性質的證
    據資料，均表示不爭執證據能力（見本院卷第90至91頁），
    且本案所引用的非供述證據，也是合法取得，依法均可作為
    認定犯罪事實的依據。
貳、實體方面
一、認定事實所憑之證據及理由
　　上揭犯罪事實，業據上訴人即被告陳茗耀於警詢、偵訊及原
    審訊問、準備程序及審理中均直承不諱，核與證人即被害人
    戴明理於警詢中之證述及證人即同案被告陳柏諺於警詢、偵
    查中所為證述之情節大致相符（見偵卷第6頁背面至第8頁、
    第14至15頁背面、第46至47頁），並有新北市政府警察局板
    橋分局扣押筆錄、扣押物品目錄表目錄表2份、110年4月9日
    監視器畫面翻拍照片9幀及蒐證照片23幀在卷可按（見偵卷
    第16至18、20至22、28至35頁反面），復有如附表所示之偽
    造公文書1紙、iPhone8行動電話1支扣案足資佐證，足徵被
    告陳茗耀上開任意性自白經前述證據補強應與事實相符，足
    堪採信。綜上所述，本案事證明確，被告陳茗耀犯行堪以認
    定，應依法論科。
二、論罪
  ㈠罪名
  ⒈參與犯罪組織罪　
　　查本案詐騙集團成員包括被告、同案被告陳柏諺、「阿朔」
    ，以及假冒員警、科長、檢察官之成年成員，被告擔任車手
    領取帳戶交由成員指揮交回集團之運作模式，顯見該詐欺集
    團組織已具備3人以上，被告聽命及接受集團成員調度安排
    ，而有上下隸屬之關係，且該組織分工及獲利均屬明確，已
    具備「結構性」、「牟利性」，自屬組織犯罪防制條例第2
    條第1項所規定犯罪組織甚明。核被告經成員指揮聯繫提款
    收水所為，其加入本件詐欺集團後而為本案最先繫屬於法院
    之首次加重詐欺犯行，係犯組織犯罪防制條例第3條第1項後
    段之參與犯罪組織罪。起訴書已載有被告參與犯罪組織之事
    實，雖漏未論及組織犯罪防制條例第3條第1項之罪名，惟為
    起訴效力所及，且法院已賦與被告辯論之程序保障，自得併
    為審究。
　⒉行使偽造公文書罪
  ⑴按刑法上所稱之公文書，係指公務員職務上製作之文書，即
    以公務員為其製作之主體，且係本其職務而製作而言，至文
    書內容之為公法上關係抑為私法上關係，其製作之程式為法
    定程式，抑為意定程式，及既冒用該機關名義作成，形式上
    足使人誤信為真正，縱未加蓋印信，其程式有欠缺，均所不
    計（最高法院54年台上字第1404號判決、71年度台上字第71
    22號判決意旨參照）。故刑法上所稱之「公文書」，係指公
    務員職務上製作之文書，與其上有無使用「公印」無涉；若
    由形式上觀察，文書之製作人為公務員，且文書之內容係就
    公務員職務上之事項所製作，即令該偽造之公文書上所載製
    作名義機關不存在，或該文書所載之內容並非該管公務員職
    務上所管轄，然社會上一般人既無法辨識而仍有誤信為真正
    之危險，仍難謂非公文書。查同案被告陳柏諺持用以詐騙被
    害人戴明理之文書，係冒用政府機關及公務員名義所為之文
    書，縱製作名義機關「臺灣臺北地方法院」、「臺北地檢署
    公證科」並無出具此格式內容之文件，然一般人實難以分辨
    載有該些機關單位名銜之文書是否屬實，形式上仍有誤信該
    等文書為公務員職務上所製作真正文書之危險，依上說明，
    堪認均屬偽造之公文書無訛。
  ⑵又刑法上所謂公印或公印文，係專指表示公署或公務員資格
    之印信而言，即俗稱大印與小官章及其印文，如不足以表示
    公署或公務員之資格者，不得謂之公印，即為普通印章。至
    其形式凡符合印信條例規定之要件而製頒，無論為印、關防
    、職章、圖記，如足以表示其為公務主體之同一性者，均屬
    之；惟如與機關全銜不符，或於機關全銜之下綴有他等文字
    ，即非依印信條例規定，由上級機關所製發之印信，以表示
    該機關之資格者甚明，自非公印（最高法院69年度台上字第
    693號、第1676號判決意旨參照）。查扣案「臺北地檢署公
    證科收據」1紙上之公印文，係政府機關之正確名銜，樣式
    亦與政府機關關防（即俗稱大印）相符，顯係偽造該機關製
    發之印信，以表示該機關之資格，揆諸前開說明，應屬刑法
    第218條第1項之「公印文」。
  ⑶核被告所為，係犯刑法第216條、第211條之行使偽造公文書
    罪。本案詐欺集團成員偽造印文之行為，為偽造公文書之階
    段行為，又偽造公文書後復持以行使，其偽造公文書之低度
    行為，為行使偽造公文書之高度行為所吸收，均不另論罪。
  ⒊加重詐欺取財罪
    核被告所為，係犯刑法第339條之4第2項、第1項第1款、第2
    款之三人以上共同冒用政府機關及公務員名義詐欺取財未遂
    罪。
  ㈡共同正犯
　  共同正犯之意思聯絡，固不以數人間直接發生者為限，間接
    之聯絡者，亦包括在內，復不限於事前有所謀議，僅於行為
    當時有共同犯意之聯絡，或於行為當時，基於相互之認識，
    不論明示通謀或相互間默示合致，以共同犯罪之意思參與，
    均屬之。是被告與同案被告陳柏諺、綽號「阿朔」之成年男
    子及所屬詐欺集團成年成員間，就上開加重詐欺取財未遂及
    行使偽造公文書犯行，有犯意聯絡及行為分擔，應依刑法第
    28條規定，論以共同正犯。
  ㈢罪數
    行為人以一參與詐欺犯罪組織，並分工加重詐欺行為，同時
    觸犯參與犯罪組織罪及加重詐欺取財罪，雖其參與犯罪組織
    之時、地與加重詐欺取財之時、地，在自然意義上非完全一
    致，然二者仍有部分合致，且犯罪目的單一，依一般社會通
    念，認應評價為一罪方符合刑罰公平原則，應屬想像競合犯
    。又倘若行為人於參與犯罪組織之繼續中，先後加重詐欺數
    人財物，因行為人僅為一參與組織行為，侵害一社會法益，
    應僅就首次犯行論以參與犯罪組織罪及加重詐欺罪之想像競
    合犯，而其後之犯行，乃為其參與組織之繼續行為，為避免
    重複評價，當無從將一參與犯罪組織行為割裂再另論一參與
    犯罪組織罪，而與其後所犯加重詐欺罪從一重論處之餘地（
    最高法院107年度台上字第1066號判決意旨參照）。被告參
    與犯罪組織，與同案被告陳柏諺、「阿朔」，以及其他不詳
    詐欺集團成員共同詐欺告訴人財物，其首次參與犯罪組織之
    行為、加重詐欺取財未遂之行為相互間均有部分合致，被告
    自係以一行為犯參與犯罪組織罪、三人以上共同冒用政府機
    關及公務員名義詐欺取財未遂罪，為想像競合犯，應依刑法
    第55條前段規定，從一重論以三人以上共同冒用政府機關及
    公務員名義詐欺取財未遂罪處斷。
  ㈣刑之減輕事由
　⒈被告陳茗耀本案犯行已著手實行犯罪行為而不遂，為未遂犯
    ，應依刑法第25條第2項規定減輕其刑。
　⒉按組織犯罪防制條例第8條第1項犯第3條之罪自首，並自動解
    散或脫離其所屬之犯罪組織者，減輕或免除其刑；因其提供
    資料，而查獲該犯罪組織者，亦同；偵查及審判中均自白者
    ，減輕其刑。又想像競合犯之處斷刑，本質上係「刑之合併
    」，其所謂從一重處斷，乃將想像競合犯組成之評價上數罪
    ，合併為科刑一罪，其所對應之刑罰，亦合併其評價上數罪
    之數法定刑，而為一個處斷刑。易言之，想像競合犯侵害數
    法益者皆成立犯罪，論罪時必須輕、重罪併舉論述，同時宣
    告所犯各罪名，包括各罪有無加重、減免其刑之情形，亦應
    說明論列，量刑時併衡酌輕罪部分量刑事由，評價始為充足
    ，然後依刑法第55條前段規定「從一重處斷」，非謂對於其
    餘各罪可置而不論。因此，法院決定處斷刑時，雖以其中最
    重罪名之法定刑，做為裁量之準據，惟於裁量其輕重時，仍
    應將輕罪合併評價在內（最高法院108年度台上字第3563號
    、第4405號刑事判決意旨參照）。查被告就其加入本件詐欺
    集團擔任領取帳戶層轉其他成員之角色分工等客觀事實，於
    偵查中及原審審理時均坦承，原應依組織犯罪防制條例上開
    規定減輕其刑；惟被告所犯參與組織罪屬想像競合犯其中之
    輕罪，亦即被告就本案犯行俱係從一重之上共同詐欺取財未
    遂罪論處，就此部分想像競合輕罪得減刑部分，於量刑時一
    併衡酌該部分減輕其刑事由，附此說明。
　㈤強制工作
    按106年4月19日修正公布之組織犯罪防制條例第3條第3項規
    定：「犯第1項之罪者，應於刑之執行前，令入勞動場所，
    強制工作，其期間為3年。」（嗣107年1月3日修正公布第3
    條，但本項並未修正），就受處分人之人身自由所為限制，
    違反憲法比例原則及憲法明顯區隔原則之要求，與憲法第8
    條保障人身自由之意旨不符，應自司法院釋字第812號解釋1
    10年12月10日公布之日起失其效力。是就被告所犯參與犯罪
    組織罪部分，法院毋須審酌被告強制工作。
參、撤銷原判決之說明
一、原判決以被告加重詐欺及參與組織犯行，罪證明確，據以論
    罪科刑，固非無見。然組織犯罪防制條例第12條第1項中段
    之法定證據原則，且該條例宣告強制工作部分業經宣告違憲
    ，原審分別漏未敘明與未及審究。被告上訴空言否認犯罪，
    既與其自白及補強證據不符，自無所據。然原判決既有上開
    適用法律不當之處，即屬難以維持，應由本院撤銷改判。
二、爰審酌被告陳茗耀率爾加入詐欺集團擔任收取詐欺所得之車
    手工作，與該集團其他成員共同著手詐騙被害人之金錢，漠
    視他人之財產權，且影響社會金融秩序及人際信賴關係，實
    有不該；惟念及其於警詢、偵查、原審坦承犯行，非無悔意
    、被害人戴明理未受實際損害；兼衡其素行、犯罪動機、目
    的、手段、參與態樣等犯罪情節；暨自陳教育程度為高中肄
    業、現從事貼磁磚工作，日薪約新臺幣1,200元、與配偶同
    住、小孩即將出生、為家中主要經濟來源之經濟及家庭生活
    狀況（見原審卷第406頁）等一切情狀，量處如主文所示之
    刑。
三、沒收　　
  ㈠如附表所示偽造公文書之複印本1紙，雖因行使而交付予被害
    人，已非被告陳茗耀或其共同正犯所有而不得宣告沒收，惟
    其上所複印偽造如附表「偽造之公印文」欄所示之公印文，
    係本案偽造之公印文，仍應依刑法第219條之規定宣告沒收
    。至被害人戴明理所收受之公文書上雖有偽造之公印文，然
    參諸現今電腦影像科技進展，偽造上開公印文之方式，未必
    須先偽造印章實體，始得製作印文，而本案未扣得上開印章
    實體，亦無證據證明被告陳茗耀所屬之詐欺集團成員係先偽
    造上開公印實體後蓋印在該等偽造之公文書上而偽造公印文
    ，實無法排除詐欺集團不詳成員僅係以電腦套印、繪圖或其
    他方式偽造上開公印文之可能性，爰不另就偽造公印部分宣
    告沒收。
  ㈡扣案蘋果廠牌iPhone8行動電話1支，為被告陳茗耀所有，且
    為其本案犯行中，持以與詐欺集團成員聯繫向被害人收取詐
    欺所得事宜所用之物，業據被告陳茗耀於原審審理時陳述明
    確（見原審卷第506頁），並有被告陳茗耀與同案被告陳柏
    諺間微信對話內容翻拍照片2幀在卷可按（見偵卷第33頁）
    ，應依刑法第38條第2項前段規定予以宣告沒收。
  ㈢被告陳茗耀本案加重詐欺取財犯行僅止於未遂，其亦否認已
    因本案犯行而實際獲取任何報酬（見原審卷第507頁），復
    查無證據足認被告已獲取犯罪所得，自無從宣告沒收犯罪所
    得，併此敘明。
肆、被告經合法傳喚，無正當理由不到庭，爰不待其陳述逕行判
    決。
據上論斷，應依刑事訴訟法第369條第1項前段、第364條、第371
條、第299條第1項前段，判決如主文。
本案經檢察官陳怡廷提起公訴，檢察官越方如到庭執行職務。
中　　華　　民　　國　　111 　年　　4 　　月　　19　　日
                  刑事第二十三庭審判長法　官  許永煌
                                      法　官  雷淑雯
                                      法　官  吳定亞
以上正本證明與原本無異。
如不服本判決，應於收受送達後20日內向本院提出上訴書狀，其
未敘述上訴之理由者並得於提起上訴後20日內向本院補提理由書
（均須按他造當事人之人數附繕本）「切勿逕送上級法院」。
                                      書記官  郭侑靜
中　　華　　民　　國　　111 　年　　4 　　月　　19　　日
附錄：本案論罪科刑法條全文
組織犯罪防制條例第3條
發起、主持、操縱或指揮犯罪組織者，處3年以上10年以下有期
徒刑，得併科新臺幣1億元以下罰金；參與者，處6月以上5年以
下有期徒刑，得併科新臺幣1千萬元以下罰金。但參與情節輕微
者，得減輕或免除其刑。
具公務員或經選舉產生之公職人員之身分，犯前項之罪者，加重
其刑至二分之一。
犯第1項之罪者，應於刑之執行前，令入勞動場所，強制工作，
其期間為3年。
前項之強制工作，準用刑法第90條第2項但書、第3項及第98條第
2項、第3項規定。
以言語、舉動、文字或其他方法，明示或暗示其為犯罪組織之成
員，或與犯罪組織或其成員有關聯，而要求他人為下列行為之一
者，處3年以下有期徒刑，得併科新臺幣3百萬元以下罰金：
一、出售財產、商業組織之出資或股份或放棄經營權。
二、配合辦理都市更新重建之處理程序。
三、購買商品或支付勞務報酬。
四、履行債務或接受債務協商之內容。
前項犯罪組織，不以現存者為必要。
以第5項之行為，使人行無義務之事或妨害其行使權利者，亦同
。
第5項、第7項之未遂犯罰之。
中華民國刑法第216條
（行使偽造變造或登載不實之文書罪）
行使第210條至第215條之文書者，依偽造、變造文書或登載不實
事項或使登載不實事項之規定處斷。
中華民國刑法第211條
（偽造變造公文書罪）
偽造、變造公文書，足以生損害於公眾或他人者，處1年以上7年
以下有期徒刑。
中華民國刑法第339條之4
犯第339條詐欺罪而有下列情形之一者，處1年以上7年以下有期
徒刑，得併科1百萬元以下罰金：
一、冒用政府機關或公務員名義犯之。
二、三人以上共同犯之。
三、以廣播電視、電子通訊、網際網路或其他媒體等傳播工具，
    對公眾散布而犯之。
前項之未遂犯罰之。
附表：
偽造之公文書 偽造之公印文 臺北地檢署公證科收據（複印本） 「台灣台北地方法院印」印文1 枚